臺灣高等法院刑事判決
                                   108年度上易字第1940號
上  訴  人  臺灣宜蘭地方檢察署檢察官
被      告  陳育霖
上列上訴人因被告詐欺案件，不服臺灣宜蘭地方法院108年度簡
上字第34號，中華民國108年8月27日第一審判決（聲請簡易判決
處刑案號：臺灣宜蘭地方檢察署107年度偵字第6285號），提起
上訴，本院判決如下：
    主  文
上訴駁回。
    理  由
一、聲請簡易判決處刑意旨略以：被告陳育霖預見將自己金融機
    構帳戶提供他人使用，他人可能利用帳戶遂行詐欺取財之不
    法犯行，竟基於幫助他人實施詐欺取財之不確定故意，於民
    國107年8月4日，在宜蘭縣礁溪鄉統一便利超商騰豪門市以
    「交貨便」方式，將其於中國信託商業銀行宜蘭分行所開立
    之帳號000-000000000000號帳戶（下稱中國信託銀行帳戶）
    存摺、提款卡寄送並將密碼以行動電話通訊軟體LINE提供予
    真實姓名不詳之詐騙集團成員，容任該詐騙集團成員使用上
    開帳戶作為被害人匯款之用。嗣該詐騙集團成員（無證據證
    明為3人以上），意圖為自己不法之所有，基於詐欺取財之
    犯意，而為下列犯行：㈠於107年8月7日10時許，撥打電話予
    告訴人汪念郁，謊稱為其友人「陳雪絨」，需向其借款云云
    ，致告訴人汪念郁陷於錯誤，依該詐騙集團人員之指示，於
    同日13時2分許，前往中國信託銀行岡山分行櫃檯匯款新臺
    幣（下同）10萬元至被告上開中國信託銀行帳戶；㈡於107年
    8月8日15時許，撥打電話予告訴人彭翠萍，謊稱為其友人「
    柯玉雪」，需向其借款云云，致告訴人彭翠萍陷於錯誤，依
    該詐騙集團人員之指示，於同日15時許，前往臺灣銀行金山
    分行櫃檯匯款15萬元至被告上開中國信託銀行帳戶。嗣經告
    訴人汪念郁、彭翠萍分別發現受騙報警處理，始悉上情。因
    認被告涉犯刑法第30條、第339條第1項之幫助詐欺取財罪嫌
    。
二、犯罪事實之認定，係據以確定具體的刑罰權之基礎，自須經
    嚴格之證明，故其所憑之證據不僅應具有證據能力，且須經
    合法之調查程序，否則即不得作為有罪認定之依據。倘法院
    審理之結果，認為不能證明被告犯罪，而為無罪之諭知，即
    無刑事訴訟法第154條第2項所謂「應依證據認定」之犯罪事
    實之存在。因此，同法第308條前段規定，無罪之判決書只
    須記載主文及理由。而其理由之論敘，僅須與卷存證據資料
    相符，且與經驗法則、論理法則無違即可，所使用之證據亦
    不以具有證據能力者為限，即使不具證據能力之傳聞證據，
    亦非不得資為彈劾證據使用。故無罪之判決書，就傳聞證據
    是否例外具有證據能力，本無須於理由內論敘說明（最高法
    院100年度台上字第2980號判決意旨參見）。本院既依後述
    理由而為被告無罪之諭知，揆諸前揭意旨，自無需贅載證據
    能力之論述，合先敘明。
三、按犯罪事實應依證據認定之，無證據不得認定其犯罪事實；
    不能證明被告犯罪者，應諭知無罪之判決，刑事訴訟法第15
    4條第2項、第301條第1項分別定有明文。又認定犯罪事實所
    憑之證據，雖不以直接證據為限，間接證據亦包括在內，然
    無論直接證據或間接證據，其為訴訟上之證明，須於通常一
    般之人均不致有所懷疑，而得確信其為真實之程度者，始得
    據為有罪之認定，倘其證明尚未達此一程度，而有合理之懷
    疑存在時，無從為有罪之確信，自不得遽為有罪之判決；苟
    積極證據不足以為不利於被告事實之認定，自應為有利於被
    告之認定，更不必有何有利之證據。次按，刑事訴訟法第16
    1條第1項規定「檢察官就被告犯罪事實，應負舉證責任，並
    指出證明之方法」，因此，檢察官對於起訴之犯罪事實，應
    負提出證據及說服之實質舉證責任。倘其所提出之證據，不
    足為被告有罪之積極證明，或其指出證明之方法，無從說服
    法院以形成被告有罪之心證，基於無罪推定之原則，自應為
    被告無罪判決之諭知（最高法院 92年台上字第128號判決意
    旨參照）。復按刑法上幫助犯之成立，須行為人基於幫助正
    犯犯罪之意思，予正犯以精神上或物質上之助力而參與犯罪
    構成要件以外之行為，以助成正犯犯罪之實施為要件。如果
    ，雖在外形上，可認為幫助，但對正犯之犯罪，無違法之認
    識，而欠缺幫助犯罪之故意，即難論以幫助犯。
四、公訴人認被告涉有幫助詐欺取財罪嫌，無非係以：被告陳育
    霖於警詢、偵訊之供述、告訴人汪念郁、彭翠萍於警詢中之
    指訴、被告之中國信託銀行帳戶客戶開戶明細及歷史交易清
    單、告訴人汪念郁提出之新臺幣存提款交易憑證、告訴人彭
    翠萍提出之匯款申請書回條聯、被告提供之「交貨便」寄件
    收據及LINE通訊軟體對話紀錄為其主要論據。訊據被告堅詞
    否認有何幫助詐欺取財犯行，辯稱：我當初是因為想要辦貸
    款，上網找到「臺灣借錢網」，就使用LINE通訊軟體與「林
    雅惠」聯絡，我確實有提供中國信託銀行的帳戶及提款卡及
    密碼給對方，因為對方說要先寄資料過去，要確認及測試我
    的銀行帳戶，我本來提議約在礁溪的7-11碰面交付東西，可
    以在ATM前由我自行操作測試，但對方叫我用寄的，我就到7
    -11使用交貨便的方式將我的帳戶資料寄出去，我在申辦過
    程中曾向對方表示希望能夠寄一個聲明，但我根本不曉得對
    方是詐騙集團，當時我真的不曉得對方會去騙錢，後來我從
    中國信託銀行APP看到我的帳戶有一筆30萬元進來，之後我
    看到第二筆時，就打165反詐騙專線，對方叫我趕快去銀行
    申請掛失，我就直接打電話到銀行掛失，第二位被害人的錢
    有被卡住，但是第一位被害人的錢已經被領走而來不及阻止
    ，我發現不對勁想要跟林雅惠聯絡時，就被對方封鎖我的帳
    號等語。
五、經查：
  ㈠上開中國信託銀行帳戶係被告所申設，被告於107年8月4日8
    月4日23時25分許，在宜蘭縣礁溪鄉之統一超商門市，依「
    林雅惠」指示以「交貨便」方式將其中國信託銀行存摺、提
    款卡寄送予不詳之人，並提供密碼予「林雅惠」等事實，為
    被告於警詢、偵查、原審及本院審理時均坦承，並有中國信
    託銀行107年8月30日中國信託銀字第107224839118677號函
    及所附客戶資料、存款交易明細、「交貨便」寄件收據、LI
    NE對話紀錄在卷可參（見警卷第13至14頁，偵卷第18至72頁
    ），此部分事實堪以認定。而被告將其中國信託銀行帳戶之
    存摺、提款卡及密碼寄出提供他人後，不詳詐騙集團成員即
    於107年8月7日10時許，撥打電話予告訴人汪念郁，謊稱為
    其友人「陳雪絨」，需向其借款云云，致告訴人汪念郁陷於
    錯誤，依指示於同日13時2分許，在中國信託銀行岡山分行
    櫃檯匯款10萬元至被告之中國信託銀行帳戶；詐騙集團成員
    復於107年8月8日15時許，撥打電話予告訴人彭翠萍，謊稱
    為其友人「柯玉雪」，需向其借款云云，致告訴人彭翠萍陷
    於錯誤，依指示於同日15時許，前往臺灣銀行金山分行櫃檯
    匯款15萬元至被告中國信託銀行帳戶，汪念郁所匯10萬元遭
    詐騙集團成員提領一空，彭翠萍所匯入之15萬元則遭凍結並
    嗣已匯還等情，亦據告訴人汪念郁、彭翠萍於警詢中指證明
    確，並有高雄市政府警察局岡山分局107年8月14日函及檢附
    之刑事案件資料、岡山分局壽天派出所受理反詐騙諮詢專線
    紀錄表、受理詐騙帳戶通報警示簡便格式表、金融機構聯防
    機制通報單、受理各類案件紀錄表、受理刑事案件報案三聯
    單、告訴人汪念郁提出之新臺幣存提款交易憑證、臺北市政
    府警察局大安分局107年8月10日函及檢附之和平東路派出所
    受理刑事案件報案三聯單、受理各類案件紀錄表、內政部警
    政署反詐騙諮詢專線紀錄表、受理詐騙帳戶通報警示簡便格
    式表、案件基本資料、告訴人彭翠萍提出之匯款申請書回條
    聯、金融機構聯防機制通報單、中國信託銀行108年6月25日
    中國信託銀字第108224839132909號函在卷可稽（見警卷第1
    6至31頁，原審簡上字卷第58頁），此部分情節亦堪認定。
    固足徵被告所申設而寄交之中國信託銀行帳戶，確遭詐騙集
    團成員作為實施詐欺取財之人頭帳戶使用，並因而使告訴人
    汪念郁、彭翠萍遭受詐欺而分別將款項匯入被告帳戶。惟此
    等客觀事實，尚不足以證明被告主觀上係明知或已預見其帳
    戶資料會被詐騙集團成員作為實施詐欺取財之人頭帳戶，仍
    基於幫助詐欺取財之故意或不確定故意，將其中國信託銀行
    帳戶之存摺、提款卡及密碼提供予不法詐騙集團成員使用，
    其是否構成幫助詐欺取財犯罪，仍應參酌其他事證始得認定
    。
  ㈡為遏止詐騙集團犯罪，目前犯罪偵查機關無不積極查緝，並
    廣為宣導以防範犯罪，詐騙集團無法輕易再以昔日價購或收
    購方式取得人頭帳戶供其犯罪使用，而紛紛改以詐騙手法取
    得人頭帳戶，趁帳戶提供者未及警覺發現前，以之充為臨時
    人頭帳戶而供詐欺取財短暫使用者，時有所聞。而一般人對
    於社會事物之警覺性或風險評估，常因人而異，詐騙集團成
    員均以虛捏誆騙為能事，詐騙手法日新月異，更屢有相當學
    歷、知識經驗者遭詐騙之情事，足見不論學識高低、工作及
    社會經驗豐富與否，均非所有之人均能正確判斷。是有關交
    付金融機構帳戶之人是否成立幫助詐欺取財罪之認定，自不
    得逕以行為人將帳戶資料交付他人及交付後經犯罪集團用以
    收受詐騙款項之結果為斷，尚須衡酌被告所辯提供帳戶或告
    知帳戶資料之原因是否可採，並綜合行為人之素行、教育程
    度、財務狀況與行為人所述情節之主、客觀情事，本於推理
    作用、經驗法則，以為判斷之基礎，且就提供帳戶資料者，
    是否確係基於直接故意或間接故意而為幫助詐欺，應從嚴審
    慎認定，倘行為人有受詐騙而交付帳戶資料之可能，或取得
    帳戶者之使用已逸脫行為人原提供用意之範圍，而為提供者
    所不知、無法預見或無從防範，於此情形，若無法確信係出
    於幫助詐欺之直接故意或間接故意，而仍有合理懷疑存在時
    ，基於無罪推定原則、罪疑有利被告原則，自應為有利於行
    為人之認定。
  ㈢被告為辦理貸款，於107年7月30日經由「臺灣借錢網」網站
    所刊登之廣告，以LINE通訊軟體向「林雅惠」詢問借款相關
    事宜，並與「林雅惠」約定利息及還款方式，且表明係要扶
    養小孩、父親生病，急需用錢之借貸動機，而與「林雅惠」
    間自107年7月30日起至8月8日止有長達10日之對話情形，有
    LINE對話紀錄在卷可查（見偵卷第24至71頁），「林雅惠」
    於對話中亦確實向被告訛稱：「我們現在放款都是直接存在
    你帳戶裡」、「借款的部分，首次借款的，需要由借款人提
    供一個借款接收帳戶寄過來公司經會計測試收款帳戶可以正
    常使用，沒有法扣強扣，及代繳代扣功能後，再將借款存入
    借款人所提供的帳戶裡，並將入款紀錄補登影印附帶在借款
    合同上作為雙方借款的法律憑證，放款當天由業務跟你碰面
    ，並將存摺跟卡一併交還給你，確認借款取出後，當面簽借
    款合約及本票」、「本人林雅惠要求陳育霖必須提供..帳戶
    存摺及卡片做為借款用（⒈提供借款存入，做為借款10萬元
    直接證據。⒉作為帳號可以正常使用測試及正常提取款確認
    ）」等語（見偵卷第24至25頁、第30頁）。足徵被告係因辦
    理貸款需求，透過「臺灣借錢網」與「林雅惠」聯繫並進行
    貸款事宜之商討，議定後始依對方之指示說詞，配合寄出其
    中國信託銀行帳戶資料，此與被告歷次供述尚屬一致，並無
    重大瑕疵，其所辯並非無稽。且被告於107年8月4日寄出中
    國信託銀行帳戶存摺等資料前，屢次對提供自己身分證件、
    帳戶等事表示擔心，詢問是否會遭不法使用或當作人頭帳戶
    ，更希望「林雅惠」將帳戶妥善保管，而「林雅惠」則多次
    傳送諸如：從寄出起至借款完成當日，帳戶和卡片交還給陳
    育霖前，如這段期間有任何問題，我林雅惠必須承擔法律上
    所有責任，此期間與陳育霖沒有任何關係等保證承擔責任之
    話語（見偵卷第30、39、53、61頁、第67至86頁），甚而宣
    稱：「外面確實有很多帳戶是利用借錢來騙人錢財跟人頭帳
    戶的，我們遇到很多借款人也被人家騙過」等語（見偵卷第
    63頁），藉此取信於被告，依「林雅惠」所屬詐騙集團前開
    宣稱話語內容，一般對貸款申辦程序瞭解有限或法律知識較
    為不足之民眾，確有可能為其說詞所惑，被告亦因而相信對
    方所言，與常情尚非有違。再者，被告寄出前開帳戶資料後
    ，持續有以通訊軟體詢問「林雅惠」核撥貸款進度，收件情
    形，顯非任意提供帳戶而對於帳戶後續流向、用途均不關心
    ，此已與一般知悉詐騙集團目的而交付個人帳戶者，於詐騙
    集團確認帳戶交付後，即無須密切往來聯絡之犯罪型態有異
    。又被告自107年8月9日起遭「林雅惠」封鎖LINE無法對話
    ，復察覺其帳戶有異常資金進出狀況，即於107年8月10日12
    時54分撥打165反詐騙專線，告知其名下中國信託銀行帳戶
    遭假藉貸款而將其存摺、提款卡寄予詐騙集團等情，除有LI
    NE對話紀錄可憑外（見偵卷第70至71頁），並有宜蘭縣政府
    警察局宜蘭分局108年6月6日警蘭偵字第1080012267號函及
    所附反詐騙諮詢專線紀錄表在卷可佐（見簡上卷第48至49頁
    ），可認定被告所辯嗣後始覺受騙，即採取撥打165專線且
    與銀行聯繫並報警等補救措施等節，並非虛構。
  ㈣綜上所述，現今社會雖不乏聽聞詐騙集團偽裝成貸款公司，
    假藉辦理貸款之名而蒐集帳戶、據以詐騙之案例，然目前市
    面上辦理貸款方式眾多，透過代辦業者辦理或向私人網路借
    貸之情形亦甚為常見，各種辦理配合方式不一而定，被告確
    實可能因急需辦理貸款，經詐騙集團成員偽裝為貸款公司之
    情形下，一時疏於提防而交付帳戶存摺、金融卡及告知密碼
    ，以利申辦貸款。從而，被告對於其金融帳戶之存摺、金融
    卡及密碼等資料，是否係在明知或預見將為詐騙集團用作犯
    罪工具而仍允提供對方使用，抑或係貸款心切而受騙交付，
    依卷存事證，尚無足使通常一般之人均不致有所懷疑，而達
    確信其為真實之程度，是公訴意旨所舉事證，均無法證明被
    告有公訴意旨所指之犯行，自應為被告無罪之諭知。
六、原審合議庭經審理結果，亦同前開認定，以本件證據不足以
    證明被告犯罪為由，撤銷原有罪之獨任簡易判決（108年度
    簡字第8號），改諭知被告無罪，經核並無不合。
  ㈠檢察官不服原審判決，提起上訴，上訴意旨略以：被告雖辯
    稱因急欲貸款，始提供帳戶予「林雅惠」，然「動機」僅為
    科刑時之審酌事項，並非犯罪構成要件，被告辯稱「急欲貸
    款」，至多僅係被告提供銀行帳戶之「動機」，無法排除被
    告具有幫助詐欺之犯意；又依被告於偵查中所述，其具有辦
    理信用貸款經驗，理應知悉正常之辦理貸款過程毋庸交付帳
    戶提款卡，且觀諸卷附被告與「林雅惠」之對話紀錄，被告
    尚係於交付另一台企銀帳戶經對方要求掛失後，猶貿然交付
    本件中國信託銀行帳戶繼續供對方使用，並要求對方聲明如
    帳戶遭洗錢或作案用應由對方負責等節，顯見被告主觀上對
    其提供帳戶予對方使用，將使帳戶淪於詐欺等不法用途有所
    認識，仍執意為之，難謂其並無幫助詐欺之不確定故意，被
    告亦於偵查中已自承將帳戶交付予不認識之人可能會變成詐
    欺取財之犯罪工具。另被告係將帳戶餘款提領一空後始行交
    付帳戶，並未冒有何財物損失風險，且其係於交付帳戶後遲
    未領得任何對價（即貸款）始報警處理，期間已有被害人之
    款項遭領出，況被告前因詐欺等案件，經臺灣高雄地方檢察
    署檢察官以98年偵字第30266號為緩起訴處分，亦應知悉提
    款卡一旦脫離本人持有即難以控管，是觀諸被告提供帳戶之
    過程，實難認其未具幫助詐欺之不確定故意，原審法院判決
    被告無罪，其認事用法似有違誤。
  ㈡然查：被告已供稱因家庭因素，需款孔急，有信貸無法再貸
    款，才透過網路找尋小額借款途徑等語甚明，被告透過「臺
    灣借錢網」與「林雅惠」聯繫討論貸款問題時，亦多次提及
    其家庭及經濟負擔甚重，需貸款使用，顯見其確係基於借款
    之目的，該借款之動機及原因，實與被告何以交付帳戶資料
    予他人、有無幫助詐欺故意之判斷並非全然無關；又被告先
    前雖具辦理貸款經驗，然現今社會網路環境發達，透過網路
    申辦及提供貸款實屬盛行，亦難以判斷區別是否有隱藏詐騙
    目的者居於其中，學識較高、社會經驗豐富之人亦不乏難以
    判斷詐騙集團之話術而遭詐騙金錢，致淪為被害人者，均如
    前述。依被告所辯情節及提出之LINE對話紀錄，被告係因「
    林雅惠」辦理貸款之要求而寄送提供帳戶資料，其間被告對
    於其帳戶是否遭人挪為不法使用有所疑慮，然仍因「林雅惠
    」一再保證違法責任與被告無關之話術影響，而信以為真，
    足見其確非無故交付自己帳戶，預見其帳戶將供他人任意或
    違法使用，而不違背其本意，雖最終仍未能認清真相、落入
    圈套而遭騙取帳戶資料，但反足徵其並無以提供帳戶方式幫
    助他人從事詐欺之直接或間接故意。另被告已信任「林雅惠
    」提供帳戶作為貸款必要方法之說詞，則被告交付餘額甚低
    或並無餘額之帳戶，亦屬一般人可能之作法，與經驗法則無
    違，更何況被告於發現情形有異時，旋即透過撥打165反詐
    騙專線方式告知自己因辦理貸款而遭騙取帳戶，更可認被告
    確係受「林雅惠」之詐騙集團欺騙誤導，而使其帳戶成為人
    頭帳戶。是以綜合各該主、客觀情事，於本案情形，一般通
    常之人確有受詐騙而交付帳戶資料之可能，取得帳戶者之使
    用範圍更已逸脫被告主觀上原先提供之用意，難認被告係出
    於幫助詐欺之直接故意或間接故意而為。至於檢察官所舉臺
    灣高雄地方檢察署檢察官98年偵字第30266號緩起訴處分書
    ，觀其內容係被告於服役期間持他人遺失之提款卡提領現金
    ，雖亦與提款卡有關，然該案之事實態樣與本件之判斷實屬
    無關，檢察官謂被告知悉提款卡一旦脫離本人持有即難以控
    管，據以推論被告有容任他人使用其帳戶之幫助詐欺不確定
    故意，亦屬無據。
  ㈢綜上，本件不足以證明被告犯罪，檢察官猶執前詞，提起上
    訴，然其上訴理由所指各情，仍不能證明被告確有公訴意旨
    所指犯罪，原審諭知被告無罪，並無不合。從而檢察官之上
    訴為無理由，應駁回其上訴。
據上論斷，應依刑事訴訟法第368條，判決如主文。
本案經檢察官張立言提起公訴，檢察官黃育仁提起上訴，檢察官
侯千姬到庭執行職務。
中    華    民    國   108    年    12    月    19    日
                  刑事第九庭審判長法  官  潘翠雪
                                  法  官  陳俞婷
                                  法  官  林庚棟
以上正本證明與原本無異。
不得上訴。
                                  書記官  彭威翔
中    華    民    國    108   年    12    月    20    日